【裁判字號】    98,台上,4492
【裁判日期】    980806
【裁判案由】    常業詐欺等罪
【裁判全文】
最高法院刑事判決            九十八年度台上字第四四九二號
上  訴  人  甲○○
            乙○○
            丙○○
            丁○○
上列上訴人等因常業詐欺等罪案件，不服台灣高等法院高雄分院
中華民國九十七年十二月二日第二審判決（九十七年度上訴字第
一六二五號，起訴案號：台灣高雄地方法院檢察署九十六年度偵
字第一六二六號），提起上訴，本院判決如下：
    主  文
上訴駁回。
    理  由
一、常業詐欺部分﹕
按刑事訴訟法第三百七十七條規定：上訴於第三審法院，非以判
決違背法令為理由不得為之；是提起第三審上訴，應以原判決違
背法令為理由，係屬法定要件；如果上訴理由書狀並未依據卷內
訴訟資料具體指摘原判決不適用何種法則或如何適用不當，或所
指摘原判決違法情事顯與法律規定得為第三審上訴理由之違法情
形不相適合時，均應認其上訴為違背法律上之程式，予以駁回。
本件原判決關於上訴人甲○○、乙○○、丙○○、丁○○（以下
除分別載稱姓名者外，合稱為「上訴人等」）於民國九十五年七
月一日刑法修正施行前之常業詐欺取財犯行部分，維持第一審論
處上訴人等共同常業詐欺取財罪刑（即原判決附表四編號１部分
。甲○○處有期徒刑二年八月；乙○○為累犯，處有期徒刑二年
八月；丙○○處有期徒刑一年七月；丁○○處有期徒刑二年）之
判決，駁回上訴人等就此部分在第二審之上訴，已詳敘其調查證
據之結果及證據取捨並認定事實之理由；所為論斷，均有卷存證
據資料可資覆按。從形式上觀察，原判決關於上訴人等常業詐欺
取財部分並無違背法令之情形（至上訴人等在刑法修正施行以後
之八十五件詐欺取財犯行，原判決亦維持第一審論處上訴人等各
如原判決附表四編號２至、至所示之詐欺取財八十四罪罪
刑及編號所示之詐欺取財未遂罪刑，駁回上訴人等就各該部分
之第二審上訴）。甲○○、乙○○、丙○○（以下合稱為「甲○
○等三人」）之上訴意旨略稱：甲○○等三人對於刑法修正施行
前之常業詐欺取財罪責並無異論，然「常業犯」係典型之集合犯
，甲○○等三人於刑法修正施行前、後之犯罪行為模式完全相同
，自僅就全部構成常業詐欺取財之包括一罪。原判決將之區分為
常業詐欺取財罪、多次詐欺取財既遂罪及一次詐欺取財未遂罪而
予併罰，將造成評價過度及刑責不當之擴張，與罪刑原則有違且
不符比例原則，判決顯然違背法令。矧台灣高雄地方法院檢察署
（下稱高雄地檢）檢察官九十六年度偵字第二五一六六號移送併
辦意旨書認為併辦部分之犯罪事實與原起訴之犯罪事實間具有實
質上一罪關係，即含有本案不論犯罪時點在九十五年七月一日前
、後，皆應以常業詐欺取財一罪論處之意涵。又高雄地檢檢察官
另案起訴，現繫屬於台灣高雄地方法院九十七年度審易字第一九
二三號案件與本案亦具有實質上一罪之關係，應屬本案常業詐欺
取財罪包括一罪之範疇，自應由原審一併審理。原審未依法審結
該部分之案件，併有已受請求事項未予判決之違法等語。丁○○
之上訴意旨略稱：丁○○僅係員工，原判決將丁○○與甲○○、
乙○○歸列一起，已有不當；又丁○○與李秋雨、戊○○擔任同
樣角色、工作內容相同，董安翔為李秋雨與戊○○之小老闆，獲
利較丁○○豐厚，原判決竟判處丁○○較該三人為重之刑，難令
人折服，請予從輕量刑等語。
惟查：刑法於九十四年二月二日修正公布，並自九十五年七月一
日施行（以下依此為基準，分別稱為修正前、修正後刑法）。修
正前刑法第三百四十條常業詐欺罪之規定，原係指以犯該法第三
百三十九條普通詐欺罪為日常之職業、賴以維生而言，其本質乃
多數詐欺行為之集合；至於修正後刑法雖將常業詐欺罪之規定刪
除，並不影響行為人之行為原係多數詐欺犯罪之本質，自應回歸
本來就應賦予複數法律效果之原貌，即對於行為人之多數詐欺行
為，應採一罪一罰，始符合立法本旨。因此，倘本屬數行為之常
業詐欺之部分（多次）犯行在刑法修正施行前，其餘部分（多次
）犯行在刑法修正施行後，對於在刑法修正施行前之多次犯行，
固應依新舊法比較結果，適用有利於被告之舊法，論以修正前刑
法第三百四十條之常業詐欺一罪；但刑法修正施行後之多次犯行
，已因法律修正而生阻斷常業犯之法律效果，要無常業犯可言，
此部分除符合接續犯之要件外，應一罪一罰，各依修正後刑法第
三百三十九條之普通詐欺罪論處，再就刑法修正施行後之數普通
詐欺罪與刑法修正施行前依常業犯規定所論之常業詐欺一罪，數
罪併罰，合併定其應執行之刑。原判決依憑上訴人等之自白，證
人即原判決附表一編號１至所示之被害人許淑娥、田依雯等人
之證詞及卷附匯款單據、銀行與郵局之帳戶開戶資料、交易明細
查詢表、提款機監視錄影翻拍照片，暨扣案如原判決附表二所示
之存摺、金融卡、印章、行動電話、現金等各項證據資料，於理
由欄詳敘認定甲○○、乙○○、丁○○自九十四年八月十五日起
組成電話詐騙集團，丙○○、董安翔、李秋雨（以上二人均經原
審判處罪刑確定）、戊○○（上訴本院後復撤回上訴在案）則自
九十四年十月間某日及同年十一月初某日起陸續加入該集團，至
刑法修正施行前之九十五年六月三十日止，甲○○、乙○○、丁
○○有原判決附表一編號１至所示，丙○○、董安翔、李秋雨
、戊○○有原判決附表一編號至所示，在甲○○承租之高雄
市○○區○○路三二九號十四樓房屋，由甲○○負責收購人頭帳
戶、行動電話ＳＩＭ卡及刊登代辦貸款廣告，乙○○、丁○○、
董安翔、李秋雨、戊○○則假冒辦理貸款人員、保險公司業務員
，負責接聽被害人來電，偽稱辦理貸款須先繳交保險費，使被害
人陷於錯誤而匯款，丙○○則負責自提款機提領款項交予甲○○
或乙○○處理之以詐欺取財為常業等犯行之理由；並敘明上訴人
等此部分犯行，係在刑法修正施行前所為，經比較修正前、後刑
法，認修正前刑法對上訴人等有利，就此部分均論以修正前刑法
第三百四十條常業詐欺取財一罪，並與上訴人等在刑法修正施行
後所為原判決附表一編號至１４２部分之八十五次犯行，分論
併罰。經核原判決關於上訴人等常業詐欺取財部分並無查證未盡
、判決理由不備、理由矛盾、不適用法則或適用法則不當之違誤
。甲○○等三人之上訴意旨徒憑己見，指摘原判決此部分有已受
請求之事項未予判決、法律評價過度而違背法令各云云，俱非合
法之第三審上訴理由。再刑之量定，乃法律賦予法院自由裁量之
事項，倘於科刑時，已以行為人之責任為基礎，並斟酌刑法第五
十七條所列各款事項，而未逾越法定刑度，即難謂違法。原判決
已敘明第一審審酌丁○○及原審其餘被告等人在詐騙集團中所擔
任之工作及所居地位、犯罪動機、犯後態度及參與之時間、次數
、所得利益等一切情狀，各量處如原判決附表四編號１所示之刑
及所定應執行之刑均屬適當等情。對於丁○○犯罪之動機、目的
、手段、所生損害及犯罪後之態度等刑法第五十七條所定科刑輕
重應審酌之事項已加以審酌。而依原判決認定之事實，丁○○係
參與原判決附表一編號１至所示之常業詐欺取財犯行，董安翔
、李秋雨、戊○○則係參與原判決附表一編號至所示之常業
詐欺取財犯行，原審認彼等參與之次數不一，量處丁○○較董安
翔、李秋雨、戊○○為重之刑，亦無違反平等、比例原則可言。
丁○○之上訴意旨就原審量刑之適法職權行使，任意指摘，難謂
為適法之上訴理由。至上訴人等之其他上訴意旨，均未依據卷內
訴訟資料具體指摘原判決關於常業詐欺取財部分有何違背法令之
情形，核與法律規定得為第三審上訴理由之違法情形不相適合。
應認上訴人等關於常業詐欺取財部分之上訴均違背法律上之程式
，俱予駁回。又本件為程序判決，丁○○上訴意旨另請求從輕量
刑，本院尚無從審酌，併予敘明。
二、詐欺部分﹕
按刑法第三百三十九條之詐欺罪，經第二審判決者，不得上訴於
第三審法院，刑事訴訟法第三百七十六條第四款規定甚明。本件
原判決就上訴人等自九十五年七月一日刑法修正施行以後所犯之
八十五件詐欺取財犯行（即原判決附表一編號至１４２部分）
，維持第一審論處上訴人等各如原判決附表四編號２至、至
所示之修正後刑法第三百三十九條第一項詐欺取財八十四罪罪
刑及編號所示之修正後刑法第三百三十九條第三項、第一項詐
欺取財未遂罪刑，駁回上訴人等就各該部分之第二審上訴，核均
屬刑事訴訟法第三百七十六條第四款之案件，依上開說明，既經
第二審判決，自不得上訴於第三審法院。上訴人等仍執己意一併
提起上訴，為法所不許，上訴人等就此等部分之上訴，均應予駁
回。
據上論結，應依刑事訴訟法第三百九十五條前段，判決如主文。
中    華    民    國  九十八  年    八    月    六    日
                      最高法院刑事第七庭
                          審判長法官  林  永  茂
                                法官  吳  昆  仁
                                法官  蘇  振  堂
                                法官  蕭  仰  歸
                                法官  林  立  華
      本件正本證明與原本無異
                                      書  記  官
中    華    民    國  九十八  年    八    月   十一   日
                                                      V


司法院資訊處製作；財團法人民間司法改革基金會備份。
